臺灣高等法院高雄分院刑事判決　　　　 96年度上易字第506號
上　訴　人　臺灣高雄地方法院檢察署檢察官
上　訴　人
即　被　告　乙○○
　　　　　　　　　　號
選任辯護人　孫嘉男律師
上列上訴人等因被告家庭暴力之傷害等案件，不服臺灣高雄地方
法院95年度易字第1619號中華民國96年4 月9 日第一審判決（起
訴案號：臺灣高雄地方法院檢察署95年度偵字第3846號），提起
上訴，本院判決如下：
    主  文
原判決撤銷。
乙○○施強暴於直系血親尊親屬，未成傷，處有期徒刑貳月，減
為有期徒刑壹月；又傷害直系血親尊親屬，處有期徒刑伍月，減
為有期徒刑貳月又拾伍日；又明知為不實之事項而使公務員登載
於職務上所掌之公文書，足以生損害於公眾及他人，處有期徒刑
陸月，減為有期徒刑參月。應執行有期徒刑陸月，如易科罰金，
以銀元參佰元即新臺幣玖佰元折算壹日。
    事  實
一、乙○○係丙○○○之子，2 人間具有家庭暴力防治法第3 條
    第3 款所定之家庭成員關係。緣乙○○與丙○○○間前因有
    遺產繼承之糾紛，渠2 人於民國94年11月23日11時許，在高
    雄市三民區○○○路2 巷9 弄17號「固興五金行」內，因細
    故發生口角，詎乙○○竟基於對直系血親尊親屬施暴之故意
    ，以徒手推擠丙○○○，幸有董雪敏（即丙○○○之媳婦）
    上前攙扶，丙○○○始未跌倒，詎乙○○竟承前犯意，又持
    一銅條作勢毆打丙○○○，以此方式施強暴於直系血親尊親
    屬丙○○○而未成傷。
二、乙○○另於95年1 月21日13時45分許，因認丙○○○低價賤
    賣「固興五金行」內之貨物予顧客許陳宿霞，復在上址與丙○○○發生口角，詎乙○○為阻擾丙○○○販賣貨物，雖明
    知丙○○○年老體弱，與其爭奪物品或拉扯可能使其跌倒甚
    至受傷，竟基於縱使造成傷害亦不違背其本意之不確定傷害
    故意，動手拿取置放於「固興五金行」之磅秤，因而與丙○○○發生拉扯，使丙○○○倒地後腦勺碰撞地板，受有後枕
    部皮下血腫、左手臂抓傷、右手臂擦傷等傷害。
三、乙○○明知其所有坐落高雄市○○區○○段72地號土地及其
    地上建物即建號893 號三民區○○○路2 巷9 弄15號之土地
    及建物所有權狀為丙○○○所持有，並未遺失，竟於94年12
    月2 日填具土地及建物登記申請書、切結書，持向高雄市三
    民地政事務所，佯稱遺失上開地號土地及建物所有權狀，申
    請補發土地及建物所有權狀，致該地政事務所之承辦人員，
    將此不實之事項登載於職務所掌之公文書，核發上開土地及
    建築改良物所有權狀，致生損害於高雄市三民地政事務所對
    於申請補發土地及建築改良物所有權狀之正確性及丙○○○
    。
四、案經丙○○○訴請臺灣高雄地方法院檢察署檢察官偵查並聲
    請以簡易判決處刑，經原審改依通常程序審理。
    理  由
壹、關於證據能力部分：
一、按「被告以外之人於審判外之陳述，雖不符前4 條之規定，
    而經當事人於審判程序同意作為證據，法院審酌該言詞陳述
    或書面陳述作成時之情況，認為適當者，亦得為證據。當事
    人、代理人或辯護人於法院調查證據時，知有第159 條第1
    項不得為證據之情形，而未於言詞辯論終結前聲明異議者，
    視為有前項之同意。」刑事訴訟法第159 條之5 亦規定甚明
    。本件告訴人丙○○○於警詢中之供述、財團法人聖功醫院
    之診斷證明書及告訴人丙○○○及證人丁○、賴麗華、賴世
    賢、賴世明、董雪敏、姜秀香、陳光隆、許陳宿霞在檢察事
    務官詢問時之證詞，被告於94年12月2 日填具土地及建物登
    記申請書、切結書，雖均屬被告以外之人於審判外之言詞或
    書面陳述，惟被告及其辯護人於本院調查證據時，知有上情
    而未於言詞辯論終結前聲明異議，本院審酌該等陳述或係執
    法機關依法定程序詢問而做成，或係醫師本其專業而做成診
    斷證明，並無何違法不當之處，亦無不足採信之情況，認以
    之做為證據，應屬適當，該等陳述應有證據能力。
二、下列不動產所有權狀、土地及建物登記謄本、土地登記案件
    （書狀補給）公告通知書，係屬公務員職務上製作之證明文
    書，依刑事訴訟法第159 條之4 第1 款規定，有證據能力。
    又按刑事訴訟法第159 條之4 第2 款規定「從事業務之人於
    業務上或通常業務過程中所須製作之紀錄文書、證明文書」
    亦得為證據，立法意旨在於該等文書係「於通常業務過程不
    間斷、有規律而準確之記載…大部分紀錄係完成於業務終了
    前後，無預見日後可能會被提供作為證據之偽造動機，其虛
    偽之可能性小，何況如讓製作者以口頭方式於法庭上再重現
    過去之事實或數據亦有困難，因此其亦具有一定程度之不可
    代替性，除非該等紀錄文書或證明文書有顯然不可信之情況
    ，否則有承認其為證據之必要。」（刑事訴訟法第159 條之
    4 立法理由第3 項參照），而卷附財團法人聖功醫院病歷係
    醫生或護士等醫護人員，於其通常診療業務過程中之記載，
    且完成於業務終了前後，而每位醫師診治之病人甚多，若不
    依賴病歷紀錄，亦難以全憑記憶就診治時之病情為正確之陳
    述，揆諸前開法條意旨，自得做為證據。
三、按被告以外之人於審判外向法官所為之陳述，得為證據，刑
    事訴訟法第159 條之1 第1 項定有明文，本件證人姜秀香、
    丁○、賴麗華、賴世賢、賴世明、陳光隆、許陳宿霞及告訴
    人丙○○○於台灣高雄地方法院94年度家護字第1737號及95
    家護抗字第34號保護令事件審理中向該法院家事庭法官之陳
    述，雖屬被告以外之人於審判外之陳述，然依上開法條規定
    ，仍有證據能力。
貳、關於實體部分：
一、訊據上訴人即被告乙○○固坦承曾於94年11月23日及95年1
    月21日與告訴人丙○○○發生爭執，95年1 月21日告訴人確
    有受傷等情，然矢口否認有何施暴行於直系血親尊親屬及傷
    害之犯行，並辯稱：94年11月23日並無推擠或持銅條作勢毆
    打告訴人，95年1 月21日告訴人所受之傷勢係其自殘云云。
    惟查：
（一）被告於94年11月23日11時許，以推擠及持銅條作勢毆打告
      訴人之方式施暴行於直系血親尊親屬，業據證人即告訴人
      丙○○○於原審及本院審理時到庭證述屬實（見原審96年
      2 月14日審判筆錄第7 頁及本院96年8 月31日審判筆錄）
      ，核與證人即當時在場之告訴人三媳婦董雪敏於偵訊及原
      審審理中之證述情節相符（見同上偵卷第66頁、同上審判
      筆錄第11頁）。證人姜秀香即告訴人大媳婦亦於台灣高雄
      地方法院家事庭審理保護令事件時證稱：當日告訴人與被
      告起爭執，被告即打電話請其先生（即告訴人長子賴世賢
      ）回去處理，因先生在忙便請其回去，到場時聽告訴人及
      董雪敏稱被告有要打告訴人，並看見被告推告訴人，董雪
      敏幫忙擋著等語（見台灣高雄地方法院94年度家護字第17
      37號卷宗第26頁），核與前開證人丙○○○、董雪敏之陳
      述均屬一致。被告雖辯稱證人董雪敏於台灣高雄地方法院
      94年家護字第1737保護令事件作證時未提及被告有持銅條
      作勢毆打告訴人，至偵查中才如此證述，顯係附和告訴人
      ，不足採信云云。然台灣高雄地方法院94年家護字第1737
      保護令事件之法官係請證人董雪敏陳述告訴人與被告間有
      何糾紛，證人需就被告及告訴人間多次糾紛加以回答，並
      非針對本次事件詳為訊問，證人漏未敘述部分情節，亦屬
      常情，況證人亦已陳述被告有於94年11月23日推擠告訴人
      ，與其偵訊中及原審法院審理中之證言大致相符，足見其
      證言並無虛妄，應可採信。被告否認此部分犯行，證人即
      被告之妻甲○○於本院審理時作證附和被告說詞，係卸責
      迴護之詞。
（二）被告於95年1 月21日在「固興五金行」與丙○○○因販賣
      貨物問題而生爭執業據被告坦承不諱（見同上偵卷第3 頁
      ）。告訴人因此與被告拉扯，於拉扯中倒地後腦撞擊地板
      ，受有後枕部皮下血腫、左手臂抓傷、右手臂擦傷等傷害
      ，業經告訴人於偵訊中陳述明確（見同上偵卷第59頁），
      並有聖功醫院診斷證明書及照片在卷可稽（見警卷第25頁
      、第33頁）。證人即在場之顧客許陳宿霞亦證稱有見到被
      告與告訴人拉扯等語（見同上偵卷第66頁），此部分犯行
      已足認定。被告雖辯稱當時係告訴人自行坐在地上並用後
      腦撞擊地板，再用店內之不銹鋼條刮傷自己雙手，其並未
      致告訴人受傷云云，並舉證人即被告之女丁○之證詞為據
      。然證人丁○於偵訊中證稱：有看到告訴人與被告發生爭
      吵，告訴人就坐在地上頭往後敲地板，未曾看到告訴人手
      如何受傷，當時與母親甲○○在門外云云（見同上偵卷第
      11頁）；在原審審理中則證稱：並未看到被告拿告訴人之
      物，但有看到告訴人自己倒下去撞頭，當時站在被告身旁
      ，距離告訴人大約1 公尺多，其母甲○○雖更早下樓，但
      並未到店門口云云（見同上審判筆錄第22頁）。兩相對照
      ，證人丁○對自身究係立於被告身旁抑或人在門外，先後
      證詞不符，且就甲○○是否曾到店門口，是否曾與其站在
      一起等情，所述亦有矛盾。參以被告於原審審理中自陳：
      丁○到現場時其手上還拿著磅秤，丁○看到告訴人自己坐
      倒在地並用頭撞地板後，便跑去找甲○○稱告訴人在打被
      告，甲○○才下樓察看云云（見同上審判筆錄第14頁以下
      ）。是證人丁○之證詞與被告所述不吻合。而證人丁○於
      本院96年7 月6 日審理時雖證稱被告沒有打告訴人云云，
      但其於偵查中亦證稱未見到告訴人如何受傷等語，足見其
      並未目擊告訴人受傷整個過程，凡此實難以此為被告有利
      之認定。況告訴人左手臂之傷勢為抓傷，右手臂則為長3
      公分、寬2 公分之擦傷，有財團法人天主教聖功醫院診斷
      證明書、95年12月7 日聖功醫字第0950000291號函及告訴
      人病歷在卷可稽（附於原審卷同上審判筆錄之前）。被告
      之辯解，顯不足採。
（三）被告上開不動產所有權狀並未遺失，而於94年12月2 日填
      具土地及建物登記申請書、切結書，持向高雄市三民地政
      事務所，佯稱遺失上開地號土地及建物所有權狀，申請補
      發土地及建物所有權狀，致該地政事務所之承辦人員，將
      此不實之事項登載於職務所掌之事實，業據證人丙○○○
      證述甚詳，並提出其仍執有之該不動產所有權狀原本（經
      影印附於本院卷）足證告訴人上開不動產所有權狀確未遺
      失。而被告於94年12月2 日向高雄市政府地政處三民地政
      事務所所提出之切結書，明確記載上開不動產所有權狀「
      遺失屬實」等語，經該地政事務所承辦人員核對申請人之
      身分作成之公文書，將該不實事項登載於職務上所掌之公
      文書上，並以該等所有權狀遺失為由，據以辦理公告及補
      給不動產所有權狀，亦有被告94年12月2 日填具土地及建
      物登記申請書、切結書、土地及建物登記謄本、土地登記
      案件（書狀補給）公告通知書在卷可憑。足證被告確有上
      開使公務員登載於職務上所掌之公文書之行為，事證明確
      。
（四）綜上所述，被告所辯均不足採，其犯行均堪以認定。
二、被告行為後，刑法已於95年7 月1 日修正施行，為新舊法比
    較時應就罪刑有關之共犯、未遂犯、想像競合犯、牽連犯、
    連續犯、結合犯，以及累犯加重、自首減輕暨其他法定加減
    原因（如身分加減）與加減比例等一切情形，本於統一性及
    整體性原則，綜其全部罪刑之結果而為比較，有最高法院95
    年度刑事庭第8 次會議決議可資參照。本件被告行為後，刑
    法及刑法施行法均於95年7 月1 日修正施行，本院將本件所
    涉及法律變更需綜合比較之法條及單純法律修正無新舊法比
    較問題之法條，分述如下：
(一)被告所犯刑法第281 條施暴行於直系血親尊親屬罪及刑法第
    277 條第1 項傷害罪、第214 條之使公務員登載不實罪，其
    中罰金刑之上限雖未因上開修正而變動，惟最低度刑部分，
    依修正前刑法第33條第5 款規定罰金為1 元以上，經折算為
    新臺幣後，為新臺幣3 元以上，而修正後刑法第33條第5款
    規定罰金為新臺幣1,000 元以上，新舊法之刑度寬嚴有別，
    應為新舊法比較。比較之結果，新法之最低度刑較舊法為高
    ，以舊法有利於被告。
(二)被告於裁判確定前犯數罪需併合處罰，依修正前刑法第51條
    第5 款規定，宣告多數有期徒刑者，於各刑中之最長期以上
    ，各刑合併之刑期以下，定其刑期。但不得逾20年。而修正
    後之第51條第5 款，將定執行刑之上限改為有期徒刑30年，
    兩相比較，以舊法有利於被告。
(三)綜上所述，本件以舊法有利於被告，應適用修正前之舊法處
    斷。
三、核被告所為，其施強暴於直系血親尊親屬，未成傷之行為，
    係犯刑法第281 條之罪；其傷害直系血親尊親屬之行為，係
    犯同法第280 條之罪；其明知為不實之事項而使公務員登載
    於職務上所掌之公文書之行為，係犯同法第214 條之罪。被
    告所犯上開3 罪，犯意各別，行為亦殊，應予分論併罰。又
    被告犯罪時間均在中華民國96年罪犯減刑條例所定減刑基準
    日即96年4 月24日之前，所犯之罪均合於減刑規定，爰均依
    該條例第2 條第1 項第3 款規定，減其宣告刑刑期二分之一
    。又被告所犯上開施強暴於直系血親尊親屬，未成傷之行為
    及傷害直系血親尊親屬之行為，雖屬家庭暴力防治法所稱之
    家庭暴力案件，但該法並無傷害罪名之規定，應逕適用上開
    刑法規定，併此敘明。
四、原審就被告所犯施強暴於直系血親尊親屬未成傷之罪及傷害
    直系血親尊親屬之罪，論處被告罪刑，固非無見；惟查：（
    一）原審未及就此等部分依中華民國96年罪犯減刑條例予以
    減刑，尚有未洽，被告上訴意旨否認犯罪而就此等部分提起
    上訴，雖不足取，但原判決就此等部分既有上開可議之處，
    仍無可維持，應將之撤銷改判；（二）原審認被告上開使公
    務員登載不實犯行，不成立犯罪，亦有未合，檢察官執此而
    提起上訴，為有理由，應將原判決此部分併予撤銷改判。爰
    審酌被告傷害他人，造成告訴人心靈及肉體上之痛苦，且告
    訴人為被告之母，被告竟罔顧倫常而為前開犯行，更屬可議
    ，犯後矢口否認犯行，態度不佳，然告訴人所受傷勢尚非嚴
    重，其使公務員登載不實犯行所造成之損害及其犯罪之動機
    、目的、手段等一切情狀，分別量處如主文所示之宣告刑，
    並依上開減刑條例第2 條第1 項第3 款規定，減其宣告刑刑
    期二分之一，及定其應執行刑暨諭知易科罰金之折算標準。
    被告行為後，刑法歷經上開修正，其行為時易科罰金之折算
    標準，經適用修正前刑法第41條、修正前罰金罰鍰提高標準
    條例第2 條，最高得以新臺幣900 元折算1 日，依修正後之
    刑法第41條，則係以新臺幣1,000 元、2,000 元或3,000 元
    折算1 日，比較結果，自以舊法有利於被告，應適用舊法諭
    知易科罰金之折算標準。
五、聲請併辦意旨略以：被告乙○○明知其所有坐落高雄市三民
    區○○○路2 巷9 弄15號之土地、房屋，為其父親賴長友（
    已歿）於73年7 月間所購買，而登記於被告名下，並非其所
    有，詎其竟意圖為自己不法之所有，明知該房屋之土地所有
    權狀為其母丙○○○所持有，並未遺失，竟於94年12月2日
    填具土地證記申請書、切結書，持向高雄市三民地政事務所
    ，佯稱遺失上開地號土地所有權狀，申請補發土地所有權狀
    ，致該地政事務所之承辦人員，將此不實之事項登載於職務
    所掌之公文書，並核發上開地號之土地所有權狀，致生損害
    於高雄市三民地政事務所對於申請補發土地所有權狀之正確
    性，被告乙○○並於申請得該土地所有權狀後，復於95年3
    月7 日將該房屋、土地過戶予其配偶甲○○（偵辦中），而
    將該房屋、土地侵占入己，因認被告涉犯刑法第335 條第1
    項之侵占罪嫌，與前開使公務員登載不實部分有方法結果之
    牽連關係，屬於裁判上一罪，移送併案審理等語。惟查，
    本件上開不動產於95年3 月7 日移轉登記予甲○○之前，登
    記所有權人為乙○○，從形式上觀察，已難謂被告有侵占該
    不動產之行為；告訴人雖主張該不動產為被告之父親賴長友
    （已歿）於73年7 月間所購買，而登記於被告名下，並非被
    告所有云云，但被告否認告訴人此項主張，認為該不動產係
    被告之父親要給被告的等語。按刑法第335 條第1 項之侵占
    罪係以意圖為自己或第三人不法之所有，而侵占自己持有他
    人之物，為犯罪構成要件，但由上所述，被告與告訴人對於
    上開不動產所有權之實際歸屬，各執一詞，則被告於95年3
    月7 日將該不動產過戶予其配偶甲○○，主觀上是否基於侵
    占之犯意即有疑義（亦有可能係為保障本身之權益或其他原
    因）自難遽認被告有侵占犯意，此部分應退還檢察官卓處。
據上論結，應依刑事訴訟法第369 條第1 項前段、第364 條、第
299 條第1 項前段，刑法第2 條第1 項前段、第214 條、第280
條、第277 條第1 項、第281 條、第51條第5 款，修正前刑法第
41條第1 項前段，中華民國96年罪犯減刑條例第2 條第1 項第3
款、第7 條、第10條第1 項目，修正前罰金罰鍰提高標準條例第
1 條前段、第2 條，判決如主文。
本案經檢察官彭南雄到庭執行職務。
中　　華　　民　　國　　96　　年　　10　　月　　31　　日
          　　    　  刑事第六庭  審判長法  官  王憲義
                          　    　　    法  官  張盛喜
                        　　　          法  官  邱永貴
以上正本證明與原本無異。
不得上訴。
中　　華　　民　　國　　96　　年　　11　　月　　2 　　日
                           　    　　   書記官  唐奇燕
附錄本件判決論罪科刑法條：
中華民國刑法第214條
（使公務員登載不實罪）
明知為不實之事項，而使公務員登載於職務上所掌之公文書，足
以生損害於公眾或他人者，處3 年以下有期徒刑、拘役或5 百元
以下罰金。
中華民國刑法第280條
（傷害直系血親尊親屬罪）
對於直系血親尊親屬，犯第 277 條或第 278 條之罪者，加重
其刑至二分之一。
中華民國刑法第277條第1項
（普通傷害罪）
傷害人之身體或健康者，處 3 年以下有期徒刑、拘役或 1 千元
以下罰金。
中華民國刑法第281條
（加暴行於直系血親尊親屬罪）
施強暴於直系血親尊親屬，未成傷者，處 1 年以下有期徒刑、拘
役或5 百元以下罰金。
